【裁判字號】    99,婚,21
【裁判日期】    990324
【裁判案由】    確認婚姻不成立
【裁判全文】
臺灣基隆地方法院民事判決                99年度婚字第21號
原      告  乙○○
被      告  甲○○
上列當事人間請求確認婚姻不成立事件，本院於中華民國99年３
月10日辯論終結，茲判決如下：
    主  文
確認原告與被告間之婚姻不成立。
訴訟費用新臺幣參仟元由被告負擔。
    事實及理由
一、本件原告起訴主張：兩造相識而交往，原告並因而懷孕，為
    腹中胎兒之名分，於未舉行結婚儀式，亦無證人在場見證之
    情形下，於民國（下同）95年８月18日由被告、被告之母俞
    素及原告之母蔡麗雲共同前往戶政事務所辦理結婚登記，此
    由戶籍謄本上記載兩造長子於結婚登記10日後出生即明。本
    件兩造結婚既無公開儀式，亦無證人在場見證，不具法定方
    式，婚姻應不成立等情，為此提起本件訴訟，請求判決：確
    認伊與被告間之婚姻不成立。
二、被告到場自認確未與原告結婚，惟以：伊已與原告在95年８
    月18日辦妥結婚登記，兩造間應有婚姻關係存在等語，資為
    抗辯。
三、按「確認法律關係之訴，非原告有即受確認判決之法律上利
    益者，不得提起。」民事訴訟法第0247條第１項前段定有明
    文。所謂即受確認判決之法律上利益，係指法律關係之存否
    不明確，原告主觀上認其在法律上之地位有不安之狀態存在
    ，且此種不安之狀態，能以確認判決將之除去者而言（參見
    最高法院52年度臺上字第1240號判例要旨）。確認婚姻成立
    或不成立之訴，為民事訴訟法第0568條第１項所列舉之婚姻
    事件之一；原告提起本件訴訟，請求判決確認兩造間之婚姻
    不成立，核屬民事訴訟法第0568條第I項所列之「確認婚姻
    不成立之訴」，自屬有「即受確認判決之法律上利益」，先
    予敘明。
四、次按「結婚應有公開之儀式及二人以上之證人。」修正前民
    法第0982條第１項定有明文，此即婚姻之形式要件，如「結
    婚不具備民法第0982條第１項之方式者，無效。」（參見民
    法第0988條第１款）。至民法第0982條第２項雖規定「經依
    戶籍法為結婚之登記者，推定其已結婚。」，惟此為舉證責
    任轉換之規定，並非婚姻形式要件之一（參見陳棋炎、黃宗
    樂、郭振恭合著「民法親屬新論」2002年10月版第111.頁至
    115.頁）。如有結婚之事實，而具有婚姻無效之事由（如近
    親結婚、重婚、一人同時與二人以上結婚或無公開之儀式或
    二人以上之證人等），則婚姻無效；惟如根本無結婚之事實
    ，而僅有結婚之戶籍登記，則為婚姻不成立（參見陳棋炎、
    黃宗樂、郭振恭合著「民法親屬新論」2002年10月版第120.
    頁至122頁，尤其註101.）。
五、查原告主張：兩造相識而交往，原告並因而懷孕，為腹中胎
    兒之名分，於未舉行結婚儀式，亦無證人在場見證之情形下
    ，於95年８月18日由被告、被告母親俞素及原告母親蔡麗雲
    共同前往戶政事務所辦理結婚登記等情，業據提出兩造之戶
    籍籍本１件為證，經核與原告所述相符（結婚登記部分），
    並經證人即原告之父林添丁、原告之母蔡麗雲及被告之母俞
    素證稱屬實（兩造實際上未結婚部分），且為被告所自認或
    不爭，並有臺北縣金山鄉戶政事務所檢送兩造於95年８月18
    日申辦結婚登記時提出之「結婚證書」及「同意書」影本各
    １件在卷可資佐證，原告之主張自堪信為真實。
六、本件兩造雖已依戶籍法為結婚之登記，依修正前民法第0982
    條第２項之規定推定其已結婚，然兩造未舉行結婚之公開儀
    式，亦無二人以上證人在場見證，是本件兩造之婚姻欠缺法
    律行為之成立要件，其婚姻顯不合於修正前民法第0982條第
    １項所定之形式要件，依上開法律規定及說明，兩造間之婚
    姻關係確不成立，從而，原告請求確認伊與被告間之婚姻不
    成立，為有理由，應予准許。至被告抗辯：伊已與原告在95
    年８月18日辦妥結婚登記，兩造間應有婚姻關係存在云云，
    因原告已能舉證推翻該推定，故被告所辯乃誤會法律之規定
    ，併予敘明。
七、訴訟費用（即裁判費）3,000.元，依民事訴訟法第78條之規
    定，應由敗訴之被告負擔，爰一併確定其數額如主文第２項
    所示。
八、據上論結，本件原告之訴為有理由，依民事訴訟法第78條，
    判決如主文。
中    華    民    國    99    年    3     月    24    日
                  家事法庭法      官  林金發
以上正本係照原本作成。
如不服本判決，應於本判決送達後20日內向本院提出上訴狀及繳
納上訴裁判費新臺幣4,500.元，上訴於臺灣高等法院。
中    華    民    國    99    年    3     月    24    日
                          法院書記官  莊國南

司法院資訊處製作；財團法人民間司法改革基金會備份。
